【裁判字號】    99,保險上更(一),1
【裁判日期】    990720
【裁判案由】    給付保險金
【裁判全文】
臺灣高等法院民事判決             99年度保險上更(一)字第1號
上  訴  人  富邦產物保險股份有限公司
法定代理人  甲○○
訴訟代理人  廖世昌律師
            王俊翔律師
            白佩鈺律師
被 上訴 人  台中商業銀行股份有限公司
法定代理人  乙○○
訴訟代理人  陳怡成律師
上列當事人間給付保險金事件，上訴人對於中華民國98年5月20
日臺灣臺北地方法院90年度保險字第184號第一審判決，提起上
訴，經最高法院發回更審，本院於99年6月29日言詞辯論終結，
判決如下：
    主  文
原判決關於命上訴人給付部分，及該部分訴訟費用之裁判均廢棄
。
上開廢棄部分，被上訴人在第一審之訴駁回。
第一審命上訴人負擔訴訟費用部分及第二審、發回前第三審訴訟
費用，均由被上訴人負擔。
    事實及理由
一、被上訴人起訴主張：伊向上訴人投保銀行業綜合保險（下稱
    系爭保險），保險期間自民國85年12月21日至86年12月21日
    止，溯及日為77年12月21日。嗣簽約續保，保險期間自86年
    12月21日至87年12月21日止，溯及日為77年12月21日。嗣再
    簽約續保，保險期間自87年12月21日至87年12月31日止，溯
    及日為87年12月21日。系爭保險契約基本條款約定上訴人承
    保範圍包括伊員工不忠實行為。訴外人王順進原為伊公司職
    員，於86年2 月28日起利用職務之便，多次盜領存戶王國忠
    、陳儷方帳戶內之存款、冒用存戶名義虛偽定存質借等不忠
    實行為（時間、方式詳如附表所示），致伊於上訴人承保期
    間受有新台幣（下同）451萬9,857元之損害（被上訴人起訴
    時原主張受有454萬9,165元之損害，嗣於99年6月3日本院審
    理時改稱受有451萬9,857元之損害），伊於88年12月間始發
    現王順進於系爭保險契約期間內之上開不忠實行為，致伊發
    生上開損害。系爭保險契約約定之保險事故業已發生，伊自
    得向上訴人請求給付保險金，爰依系爭保險契約之法律關係
    ，請求上訴人應給付伊454萬9,165元，及自97年2月6日起至
    清償日止，按年息10% 計算利息等語。原審判命上訴人應給
    付被上訴人451萬9,857元本息，並駁回被上訴人其餘之訴，
    上訴人就其敗訴部分不服，提起上訴（被上訴人就其敗訴部
    分則未據聲明不服），被上訴人對於上訴人之上訴則聲明駁
    回上訴。
二、上訴人則以：系爭保險契約第3章第8條約定：「本保險單有
    效時間內未發現之損失及本保險單所載溯及日前發生之損失
    」，屬不保項目，顯屬明文約定限制保險人賠償責任之條款
    ，被上訴人未於兩造約定之發現期限內，發現其員工不忠實
    行為致其損失，上訴人依約不負理賠責任。系爭保險為銀行
    業綜合保險，被上訴人為銀行，應無保險法第54條之1 適用
    之餘地。且該險種屬商業保險，並非個人保險，於保險實務
    上常透過批註條款方式調整契約內容，並非定型化契約條款
    無法個別磋商，是系爭保險契約第3章第8條不保項目之約定
    ，應為有效，被上訴人於88年12月間始發現王順進上開不忠
    實行為，致其受有損害，已逾系爭保險契約有效時間（即87
    年12月31日系爭保險契約屆滿日），依系爭保險契約第3章
    第8 條約定，自無請求上訴人給付保險金之權利。原審為上
    訴人一部勝訴、一部敗訴之判決（詳如前述），上訴人就其
    敗訴部分不服，提起上訴並聲明為：(一)原判決不利於上訴人
    部分廢棄。(二)上開廢棄部分，被上訴人於第一審之訴駁回。
三、經查：被上訴人主張其向上訴人投保系爭保險，保險期間自
    85年12月21日至86年12月21日止，溯及日為77年12月21日。
    嗣簽約續保，保險期間自86年12月21日至87年12月21日止，
    溯及日為77年12月21日。嗣再簽約續保，保險期間自87年12
    月21日至87年12月31日止，溯及日為87年12月21日。被上訴
    人於系爭保險契約期間內因員工王順進盜領客戶王國忠、陳
    儷方之存款致受有共451萬9,857元之損害。被上訴人於88年
    12月間始發現王順進上開不忠實行為，致其受有損害等情，
    業據其提出銀行業綜合保險單4 份、最高法院96年度台上字
    第2700號民事裁定書、臺灣高等法院臺中分院95年度重上更
    (一)字第36號民事判決書各1份、郵局存證信函暨交易明細各2
    份、刑事告訴狀1份、對帳回單2紙等影本為證（見原審卷一
    第8至62頁、原審卷二第76至88頁、第124至127 頁、本院更
    (一)卷第42至45頁、第55、56頁），並為上訴人所不爭執（見
    本院更(一)卷第130頁反面），均應堪信為真實。
四、次查：本件兩造簽訂之系爭保險契約第3章第8條約定：「本
    保險單有效期間內未發現之損失及本保險單所載『溯及日』
    前發生之損失」，屬不保項目，有上訴人公司銀行業綜合保
    險單所附「銀行業綜合保險基本條款」影本在卷可按（見原
    審卷一第19、31、46頁），而被上訴人因其員工王順進不忠
    實行為所生之損失，雖「發生」於系爭保險期間內，但被上
    訴人迄於88年12月間始「發現」，為兩造所不爭執（見本院
    更(一)卷第130 頁反面），是被上訴人未於系爭保險契約有效
    期間即系爭保險期間87年12月31日屆滿前發現上開損失，迄
    88年12月始發現上開損失乙節，應堪認定。被上訴人主張上
    訴人仍應依系爭保險契約給付保險金，惟為上訴人所否認，
    並以前開情詞置辯。是本件首應審酌者為：系爭保險契約第
    3章第8條不保項目之約定，是否違反保險法第54條之1 之規
    定而無效？茲析述如下：
  (一)按保險法第54條之1規定：「保險契約中有左列情事之一，
    依訂約時情形顯失公平者，該部分之約定無效：一免除或減
    輕保險人依本法應負之義務者。二使要保人、受益人或被保
    險人拋棄或限制其依本法所享之權利者。三加重要保人或被
    保險人之義務者。四其他於要保人、受益人或被保險人有重
    大不利益者。」其立法意旨略以：為貫徹保護被保險人意旨
    ，特擷取大陸法系保險契約合法性與誠信要求之「內容控制
    」原則等精神，於追求社會公平正義及實質契約自由之理念
    ，為免因定型化約款之某一約款之規定，使得契約當事人據
    以有權利改變或逃避其應履行之義務。因此，若保險條款之
    內容和一般法律之規定有所偏離，且依誠實信用原則對被保
    險人將產生不合理之不利時，其條款無效。又按保險契約率
    皆為定型化契約，被保險人鮮有依其要求變更契約約定之餘
    地；又因社會之變遷，保險巿場之競爭，各類保險推陳出新
    ，故於保險契約之解釋，應本諸保險之本質及機能為探求，
    並應注意誠信原則之適用，倘有疑義時，應為有利於被保險
    人之解釋，以免保險人變相限縮其保險範圍，逃避應負之契
    約責任，獲取不當之保險費利益，致喪失保險應有之功能，
    及影響保險巿場之正常發展。惟按定型化契約乃指契約一方
    當事人預先擬定條款內容之契約，定型化契約具有促進企業
    經營之合理化及消費者判斷上之經濟的優點，但由於企業經
    營者在擬定契約條款之時，多會作有利於自己而不利於消費
    者之約定，且消費者於訂立契約之初，亦無法對契約之內容
    有任何與企業經營者討論及磋商之餘地，因此定型化契約多
    不利於消費者。而此亦為保險法第54條之1 之立法本旨。然
    若訂立契約之雙方，並非一般企業經營者與弱小之消費者，
    而係同有經濟實力之商業主體間之交易契約，則締約之雙方
    ，均有與他方討論及磋商之權力，定型化契約之規範，如保
    險法第54條之1 或消費者保護法之相關規定，應即無適用之
    餘地，始為合理。
  (二)本件系爭保險契約為「銀行業綜合保險」，上訴人為保險公
    司，被上訴人為銀行，訂立系爭保險契約之雙方係同有經濟
    實力之商業主體，且銀行業綜合保險屬於保險商品類的商業
    保險並非個人保險，於保險實務慣例上，此險種實際上係買
    方市場，銀行業絕對有權力磋商保單條款，實務上亦常見透
    過批註條款方式，調整契約內容，是依經驗法則，本身為銀
    行業者之被上訴人，應認有與上訴人就保單之承保範圍進行
    磋商與討論之權力，絕非定型化條款定義中之無法個別磋商
    者。又被上訴人本身即為金融業者，向上訴人投保時，即應
    具備專業之人員就其應投保之承保範圍向上訴人提出討論並
    定入保險契約之承保範圍內，準此，兩造所簽訂之系爭保險
    契約，應無適用保險法第54條之1規定之餘地。
  (三)雖被上訴人主張：衡諸系爭保險契約第3章第8條約定之內容
    將保險單有效時間內未發現之損失，列入不保項目，實質上
    係限制被保險人須於保險單有效時間內發現之損失，始得向
    保險人請求給付保險金，揆諸保險法第54條之1 規定之立法
    意旨，此定型化約定實已變相限縮保險人之保險範圍，應為
    無效。惟查：保險制度基本上是以承擔危險，消化損失為目
    的，因此只要是可以承保的危險，原則上皆可以透過精算與
    法律關係的設計而創設，保證保險亦不例外。易言之，保險
    制度係利用大數法則分散風險，在保險公司之專業精算下，
    藉由承擔社會共同團體之共同風險，在對價衡平原則下、經
    主管機關核定之費率、保險單條款，銷售保單收取保費並對
    發生保險事故之被保險人給付保險金。因此，保險費之費率
    及承保範圍之對價性，均係經由專業之精算程序及主管機關
    所核准。保險人不可能承擔漫無限制危險，唯有經限定之危
    險方屬保險人所承擔，要保人所給付保費、追溯日的訂定抑
    或理賠基礎之採擷，均與保險人所承擔危險成一對價關係，
    並於保險期間維持平衡狀態。被上訴人僅以「變相限縮保險
    人之保險範圍」為由，指摘系爭保險契約不保項目之效力，
    顯與保險制度之對價衡平原則有違。
  (四)被上訴人雖又主張並非保險事故一「發生」，被保險人就可
    立即「發現」，倘依上訴人之解釋，則在系爭保險契約有效
    期間最後1 秒所發生之保險事故，只要被上訴人公司未能即
    時發現，則上訴人公司即可免責，且無異係以此懲罰被上訴
    人公司轉換保險公司，或強迫被上訴人公司續保，系爭保險
    契約條款不公平之處，莫過於此云云。惟按保證保險，係自
    工業革命之後，英美等國為因應社會發展之需求，將保證制
    度以保險之原理原則加以經營。我國則遲至81年2 月26日，
    在保險法第3章財產保險中增訂保證保險乙節，共計3個條文
    加以規範。當時增訂保證保險乙節主要立法意旨，根據當時
    之立法資料有2個：一歐美先進國家採行保證保險制度已久
    ，為重要險種之一，且保證保險與財產保險不盡相同，有於
    本法專節規定之必要。二近年來政府積極推動工程保證制度
    ，加強營繕管理，且工業投保誠實信用保證保險者逐年增加
    ，爰將保證保險於本法中明定，以茲適用。由此可知，保證
    保險乙節顯然係基於保險實務運作之需求而增設，也因為此
    類保險在財產保險的獨特性，且相較於其他財產保險商品，
    具有較新穎的背景，亦是自實務運作逐漸成熟後始有法律條
    文加以概略之規範。因此，保證保險的發展係從保險實務多
    年運作，而導入立法，而立法不足的部分，自應參照多年的
    保險實務慣例，才不至於反因司法實務拘泥於條文之僵化解
    釋，反成扼殺保證保險市場之元兇。員工誠實保證保險亦是
    如此，按實務上員工誠實保證保險一般條款之規定，保險事
    故之定義為：「本公司對於被保險人所有、依法應負責任或
    以任何名義保管之財產，為任一被保證員工，在其被保證期
    間內，因單獨或共謀之不誠實行為所致之直接損失，負賠償
    責任」。其中，為避免長尾巴問題（在責任險中，尤其是產
    品責任保險，當保險事故發生時雖保險期間已過，然其原因
    係產生於保險期間內，此時保險人恐仍需負擔逾保險期間之
    理賠責任），避免保險公司無法控制或計算應承擔之風險，
    故國內外之員工誠實保證保險均採所謂賠償請求基礎，將「
    被保險人發現損失」作為保險事故之要件，而在保單上約定
    「損失發現期間」的特殊規範。有時為避免太過嚴苛，亦得
    由要保人與保險人特別約定延長發現期間的規定配合。例如
    「本保險契約經全部終止或對於部分被保證員工終止保證責
    任時，其在保險有效期間內所發生之損失，自終止之日起2
    個月內發現，被保險人亦得提出賠償請求，逾期本公司不負
    賠償責任」之類。另外，有些保單在第1 年承保時，有追溯
    日的適用（採賠償請求基礎之故）。易言之，即便損失並非
    「發生」於保險期間，然若經要保人與保險人特別約定追溯
    者（其保費自然較無追溯者為高，因保險人承擔之風險亦較
    高），倘損失係「發生」於保險期間之前，而「發現」於保
    險期間內，仍屬保險人應理賠之保險事故。準此，被上訴人
    指稱完全無終止契約後之配套措施約定，即與事實不符。實
    則，在買方（亦即要保人銀行業）佔優勢之銀行業綜合保險
    市場中，被上訴人本即得支付較高額保費，向保險公司要求
    較長之溯及日，本件被上訴人之前之保險，即將發生於87年
    12月31日前之員工之不誠實行為，要求延長溯及日以定入保
    險契約之承保範圍，此從被上訴人與上訴人簽訂之保險單號
    碼為0504字第86BB000001號銀行業綜合保險單（見原審卷一
    第8頁），當時即約定溯及日溯及至77年12月21日中午12 時
    ，可知依據此份保險單，上訴人對於被上訴人員工於77年12
    月21日中午12時起所為之不誠實行為，只要在保險期間內發
    現，上訴人即應負給付保險金之責。是以，自此長達10年之
    溯及日觀之，如保險之風險規劃得宜，系爭保險單條款實無
    任何對被保險人顯失公平之疑慮。
  (五)綜上，員工誠實保證保險，已於保險實務上運作多年，始導
    入立法，司法解釋上應適度尊重保險慣例，以及保險精算之
    對價衡平原則。如前所述，保險實務上對於員工誠實保證保
    險之運作，藉由「賠償請求基礎」，亦即將保險事故定義為
    於保險期間「發生」並「發現」損失，並以要保人與保險人
    特別約定追溯日與延長發現期間之配套措施相配合，一方面
    使保險人所承擔之風險得以計算、控制；另一方面，即便要
    保人更換保險人，延長發現期間與追溯日之配套約定，亦使
    被保險人不會有保障上之空窗期，此已為多年來保證保險之
    慣例。被上訴人率爾以「損失發現期間」係限縮保險範圍為
    由，即援引保險法第54條之1之規定，認定系爭保險契約第3
    章第8 條之約定無效，顯然誤解銀行業綜合保險及員工誠實
    保證保險之本質及承保範圍，不明保險實務之操作，更誤解
    保險制度對價衡平原則，實有違誤。從而，系爭保險契約第
    3章第8條之約定，應為有效，被上訴人自無請求上訴人給付
    保險金之權利。被上訴人主張系爭保險契約第3章第8條之約
    定，違反保險法第54條之1規定而無效云云，不足採信。
五、綜上所述，兩造簽訂之系爭保險契約第3章第8條既約定：系
    爭保險契約有效期間內未發現之損失，屬不保項目，被上訴
    人復未於系爭保險契約有效期間內發現上開451萬9,857元之
    損失，而係於系爭保險期間87年12月31日屆滿後，迄88年12
    月始發現該損失，被上訴人仍本於系爭保險契約，請求上訴
    人給付其451萬9,857元，及自97年2月6日起至清償日止，按
    年息10% 計算利息，為無理由，不應准許。原審就此部分所
    為上訴人敗訴之判決，自有未洽。上訴意旨指摘原判決此部
    分不當，求予廢棄改判，為有理由，應予准許。
六、兩造其餘之攻擊或防禦方法及未經援用或進行調查之證據，
    經本院斟酌後，認為均不足以影響本判決之結果，自無予以
    調查或逐一詳予論駁之必要，附此敘明。
七、據上論結，本件上訴為有理由，依民事訴訟法第450條、第7
    8條，判決如主文。
中    華    民    國    99    年    7     月    20    日
                      民事第四庭
                        審判長法  官  張劍男
                              法  官  翁昭蓉
                              法  官  陳靜芬
正本係照原本作成。
被上訴人如不服本判決，應於收受送達後20日內向本院提出上訴
書狀，其未表明上訴理由者，應於提出上訴後20日內向本院補提
理由書狀（均須按他造當事人之人數附繕本）上訴時應提出委任
律師或具有律師資格之人之委任狀；委任有律師資格者，另應附
具律師資格證書及釋明委任人與受任人有民事訴訟法第466條之1
第1項但書或第2項（詳附註）所定關係之釋明文書影本。
中    華    民    國    99    年    7     月    21    日
                              書記官  應瑞霞
附註：
民事訴訟法第466條之1（第1項、第2項）：
對於第二審判決上訴，上訴人應委任律師為訴訟代理人。但上訴
人或其他法定代理人具有律師資格者，不在此限。
上訴人之配偶、三親等內之血親、二親等內之姻親，或上訴人為
法人、中央或地方機關時，其所屬專任人員具有律師資格並經法
院認為適當者，亦得為第三審訴訟代理人。

司法院資訊處製作；財團法人民間司法改革基金會備份。
